ACORDAO-COMPLETO-2381592

ACÓRDÃO 814/2020 ATA 3/2020 - SEGUNDA CÂMARA

VISTA, relatada e discutida a Tomada de Contas Especial instaurada contra Renato Mendes Leite, ex-prefeito municipal de Alhandra/PB (gestão 2009-2012) , em razão da não execução física e do não atingimento do objeto pactuado no Termo de Compromisso TC/PAC 471/2008, firmado em 31/12/2008, entre a Fundação Nacional de Saúde (Funasa) e o Município de Alhandra/PB;
	ACORDAM os ministros do Tribunal de Contas da União, reunidos em sessão da 2ª Câmara, ante as razões expostas pelo relator e com fundamento no art. 12, §§ 1º e 2º, da Lei 8.443/1992 e nos arts. 202, §§ 3º e 4º, do Regimento Interno, em:
9.1. considerar revéis Marcelo Rodrigues da Costa (CPF XXX.523.494-XX) e a empresa LSR Construtora e Serviços Ltda. (CNPJ: 09.559.500/0001-32) , nos termos do art. 12, § 3º, da Lei 8.443/1922; 
9.2. julgar irregulares as contas de Renato Mendes Leite (CPF XXX.892.114-XX) e de Marcelo Rodrigues da Costa (CPF XXX.523.494-XX) , com fundamento no art. 71, inciso II, da CF/1988, nos arts. 1º, inciso I, 8º, § 2º, 15, e 16, inciso III, alíneas "a" e "c", da Lei 8.443/1992, e nos arts. 1º, inciso I, 201, § 2º, 205, e 209, inciso III, do Regimento Interno do TCU;
9.3. julgar irregulares as contas da empresa LSR Construtora e Serviços Ltda. (CNPJ 09.559.500/0001-32) , com fundamento no art. 71, inciso II, da CF/1988, nos arts. 1º, inciso I, 8º, § 2º, 15, e 16, inciso III, alínea "c", da Lei 8.443/1992, e nos arts. 1º, inciso I, 201, § 2º, 205, e 209, inciso III, do Regimento Interno do TCU;
9.4. condenar, em caráter solidário, Renato Mendes Leite (CPF XXX.892.114-XX) e a empresa LSR Construtora e Serviços Ltda. (CNPJ 09.559.500/0001-32) , ao pagamento das quantias a seguir especificadas, conforme preconizam os arts. 19, caput, e 23, inciso III, da Lei 8.443/1992, c/c os arts. 210, caput, e 214, inciso III, do RI-TCU, com a fixação do prazo de 15 (quinze) dias, a contar da notificação, para comprovarem, perante o Tribunal, nos termos do art. 214, inciso III, alínea "a", do Regimento Interno do TCU, o recolhimento da dívida em favor da Fundação Nacional de Saúde (Funasa) , atualizada monetariamente e acrescida dos juros de mora, calculados a partir das datas de ocorrência do seu fato gerador até o efetivo recolhimento, abatendo-se, na oportunidade, as quantias já recolhidas ou quaisquer novos valores eventualmente ressarcidos, na forma da legislação em vigor:
	Data da Ocorrência
	Valor Original (R$) 
	Tipo

	12/05/2010
	101.860,00
	Débito

	19/05/2010
	37.040,00
	Débito

	18/08/2010
	21.100,00
	Débito

	9/4/2014
	10.589,72
	Crédito

9.5. aplicar a Renato Mendes Leite (CPF XXX.892.114-XX) e à empresa LSR Construtora e Serviços Ltda. (CNPJ 09.559.500/0001-32) a multa prevista no art. 57 da Lei 8.443/92, no valor de R$ 25.000,00 (vinte e cinco mil reais) ;
9.6. aplicar a Marcelo Rodrigues da Costa (CPF XXX.523.494-XX) a multa prevista no art. 58, inciso I da Lei 8.443/92, no valor de R$ 6.000,00 (seis mil reais) ;
9.7. aplicar a José Inácio da Silva Filho e a Jackson de Araújo Lucena a multa prevista no art. 58, inciso IV da Lei 8.443/92,  no valor de R$ 4.000,00 (quatro mil reais) ;
9.8. autorizar a cobrança judicial das dívidas, caso não atendidas as notificações, nos termos do art. 71, § 3º, da CF/1988, do art. 28, inciso II, da Lei 8.443/1992, e dos arts. 214, inciso III, alínea "b", e 215, do RI-TCU;
9.9. autorizar o pagamento da dívida em até 36 (trinta e seis) parcelas mensais e consecutivas, se requerido pelos responsáveis, nos termos do art. 26 da Lei 8.443/1992, c/c o art. 217 do Regimento Interno, fixando-lhes o prazo de 15 (quinze) dias, a contar do recebimento da notificação, para comprovarem perante o Tribunal o recolhimento da primeira parcela, e de 30 (trinta) dias, a contar da parcela anterior, para comprovarem o recolhimento das demais parcelas, devendo incidir sobre cada valor mensal, atualizado monetariamente, os juros de mora devidos, na forma prevista na legislação em vigor, esclarecendo ainda aos responsáveis que a falta de pagamento de qualquer parcela importará no vencimento antecipado do saldo devedor (§ 2º do art. 217 do Regimento Interno do Tribunal) , sem prejuízo das demais medidas legais;
9.10. encaminhar cópia desta deliberação, bem como do Relatório e do Voto que a fundamentam, ao Procurador-Chefe da Procuradoria da República no Estado da Paraíba, nos termos do § 3º do art. 16 da Lei 8.443/1992, c/c o § 7º do art. 209 do Regimento Interno do TCU, para adoção das medidas que entender cabíveis.

Tomada de Contas Especial (TCE) instaurada contra o Sr. Renato Mendes Leite (CPF 026.892.114-83), ex-prefeito municipal de Alhandra/PB (gestão 2009-2012), em razão da não execução física e do não atingimento do objeto pactuado no Termo de Compromisso TC/PAC 471/2008, firmado em 31/12/2008, entre a Fundação Nacional de Saúde (Funasa) e o Município de Alhandra/PB, por meio do qual foram repassados recursos federais no valor de R$ 160.000,00.

Segunda Câmara

Município de Alhandra - PB.

3. Interessados/Responsáveis:
3.1. Interessado: Fundação Nacional de Saúde (26.989.350/0001-16).
3.2. Responsáveis: LSR Construtora e Serviços Ltda. (09.559.500/0001-32); Marcelo Rodrigues da Costa (XXX.523.494-XX); Renato Mendes Leite (XXX.892.114-XX).

13.1. Ministros presentes: Ana Arraes (Presidente), Augusto Nardes, Aroldo Cedraz (Relator) e Raimundo Carreiro.

ACORDAO-COMPLETO-2411125

Acórdão 9257/2021 - Segunda Câmara

AROLDO CEDRAZ

Adoto como Relatório a instrução de mérito da Secretaria de Controle Externo no Estado do Ceará (Secex-CE) , lançada à peça 58, cujo encaminhamento foi acompanhado tanto por seu corpo dirigente (peças 59 e 60) , assim como pelo Ministério Público junto ao TCU (peça 61) :
"INTRODUÇÃO
1. 	Trata o presente processo de tomada de contas especial (TCE) instaurada contra o Sr. Renato Mendes Leite (CPF XXX.892.114-XX) , ex-prefeito municipal de Alhandra/PB (gestão 2009-2012) , em razão da não execução física e do não atingimento do objeto pactuado no Termo de Compromisso TC/PAC 471/2008, firmado em 31/12/2008, entre a Fundação Nacional de Saúde (Funasa) e o Município de Alhandra/PB, por meio do qual foram repassados recursos federais no valor de R$ 160.000,00.
HISTÓRICO
2. 	O referido instrumento tinha por objeto a execução de melhorias sanitárias domiciliares no Município de Alhandra/PB (232 módulos sanitários com reservatório de água sobre a laje de cobertura) , mediante previsão inicial de transferência de recursos financeiros de R$ 800.000,00 da parte da concedente, bem como alocação de R$ 24.742,27 da parte do convenente, perfazendo o montante de R$ 824.742,27, conforme se verifica no Termo de Compromisso (peça 2, p. 63-65 e 69) e respectivo plano de trabalho (peça 2, p. 5-13) . A vigência do instrumento estendeu-se de 31/12/2008 a 24/5/2013.
3. 	O repasse de recursos federais ocorreu por meio de uma única ordem bancária, depositada na conta corrente 14.131-3, agência 1262-9, do Banco do Brasil (peça 2, p. 255-257, 311 e 351) :
	Ordem Bancária
	Data de emissão
	Data do crédito
	Valor (R$) 

	2009OB807017
	10/8/2009
	12/8/2009
	160.000,00

4. 	Foram assinados seis termos aditivos ao referido convênio, conforme discriminado a seguir:
	Nº T.A.
	Data
	Objeto 
	Peça

	1º
	24/7/2009
	Readequação do plano de trabalho
	2, p. 83-85

	2º
	30/10/2009
	Prorrogação da vigência até 10/6/201 O
	2, p. 89

	3º
	10/6/2010
	Prorrogação da vigência até 7/12/201 O
	2, p. 93

	4º
	7/12/2010
	Prorrogação da vigência até 5/6/2011
	2, p. 97

	5º
	5/6/2011
	Prorrogação da vigência até 24/5/2012
	2, p. 115

	6º
	24/5/2012
	Prorrogação da vigência até 24/5/2013
	2, p. 155-157

5. 	Em 21/11/2013, o Setor de Prestação de Contas da Superintendência Regional da Funasa no Estado da Paraíba/PB (Suest/Funasa/PB) notificou o prefeito sucessor, Sr. Marcelo Rodrigues da Costa (CPF XXX.523.494-XX) , gestão a partir de 2013, para apresentar a prestação de contas dos recursos repassados (Notificação 321/2013 - peça 2, p. 169-173) .
6. 	Em 23/1/2014, a Divisão de Engenharia de Saúde Pública (Diesp) da Suest/Funasa/PB realizou visita técnica no Município de Alhandra/PB e expediu o relatório e Parecer Técnico Final 12/2014 (peça 2, p. 195-197) , atestando que:
6.1 	não foram construídos os 232 módulos sanitários com reservatório de água sobre a laje de cobertura nas zonas urbana e rural do município;
6.2. 	mesmo a prefeitura tendo iniciado a obra, esta não se pronunciou em nenhum momento através de documentos e relatórios técnicos quanto à execução física da obra;
6.3. 	após mais de cinco anos do recebimento da 1 ª parcela (12/8/2009) , o município não cumpriu com as condicionantes técnicas exigidas no termo de compromisso, sendo o percentual de execução física de 0,00%, haja vista que as 232 famílias não foram beneficiadas.
7. 	Em 3/4/2014, a Diesp/Suest/Funasa/PB realizou nova visita técnica ao município, com resultados lançados no relatório inserto à peça 2, p. 199-203, consignando que se manteve inalterada a situação constatada na visita anterior:
7.1. 	a obra teve início, mas não houve continuidade por parte do município, não tendo este apresentado relatório de andamento nem documentação referente ao termo de compromisso;
7.2. 	o percentual de execução física é de 0,00%, e mesmo tendo recebido a 1 ª parcela no valor de R$ 160.000,00 (12/8/2009) , com a vigência do instrumento sido prorrogada, o município demonstra claramente o não interesse em dar continuidade e em concluir a obra.
8. 	O prefeito sucessor, Sr. Marcelo Rodrigues da Costa, encaminhou à Funasa a declaração datada de 22/4/2014 (peça 2, p. 175) , por meio da qual informou que não foram encontrados e nem disponibilizados os documentos necessários para a elaboração da prestação de contas, em face de a celebração, execução e realização de pagamentos alusivos ao termo de compromisso haverem sido efetuados na gestão municipal anterior, o que impossibilitou a resolução das pendências junto àquela fundação. Apresentou, contudo, a documentação comprobatória de recolhimento, em 9/4/2014, do saldo então existente na conta corrente específica do ajuste, no valor de R$ 10.589,72 (GRU, comprovante de pagamento e extratos bancários - peça 2, p. 177-183) .
9. 	Em 9/5/2014, a Suest/Funasa/PB emitiu a Notificação 64/2014 (peça 2, p. 205-213) ao exprefeito municipal gestor dos recursos, Sr. Renato Mendes Leite (CPF XXX.892.114-XX) , solicitando o encaminhamento da prestação de contas final do Termo de Compromisso TC/PAC 471/2008, ou a devolução dos recursos repassados, tendo tal notificação sido efetuada também por meio de edital (peça 2, p. 215) . Novas notificações foram expedidas em 15/10/2014, ao prefeito sucessor, Sr. Marcelo Rodrigues da Costa (Notificação 168/2014 - peça 2, p. 217-220) , e ao ex-prefeito, Sr. Renato Mendes Leite (Notificação 170/2014 - peça 2, p. 221-229) .
10. 	A título de atendimento, o Sr. Marcelo Rodrigues da Costa encaminhou o expediente datado de 16/12/2014 (peça 2, p. 231-275) , por meio do qual justificou que o termo de compromisso foi celebrado durante a gestão do Sr. Renato Mendes Leite, tendo toda a documentação sido extraviada naquele período, e ainda que, quando intimado em abril de 2014, o município devolveu à Funasa toda a quantia que estava depositada na conta bancária vinculada ao referido instrumento (R$ 10.589,72) . O prefeito gestor dos recursos não atendeu à notificação.
11. 	Em 23/2/2015, o Setor de Prestação de Contas da Suest/Funasa/PB emitiu o Parecer Financeiro 16/2015 (peça 2, p. 277-279) , concluindo pela impugnação do valor de R$ 149.410,28 e a consequente instauração de tomada de contas especial em desfavor do Sr. Renato Mendes Leite, ex-prefeito municipal de Alhandra/PB, em face das impropriedades constatadas pelos setores técnicos daquela entidade:
11.1. 	não apresentação da prestação de contas final, no valor de R$ 160.000,00 (infração ao art. 56 da Portaria Interministerial CGU/MF/MP 127/2008) ;
11.2. 	inexecução física e não atingimento do objeto pactuado, mensurado em 0,00%, causando dano ao erário no valor de R$ 160.000,00, conforme Parecer Técnico Final Conclusivo 12/2014 (infração aos §§ 1 º e 2º do art. 6º da Lei 11.578/2007 e alínea "a", inciso II, do art. 63 da Portaria Interministerial CGU/MF/MP 127/2008) ; entretanto, a convenente devolveu o valor de R$ 10.589,72, o qual deverá ser deduzido do valor principal a partir da data de devolução (9/4/2014) , permanecendo o prejuízo ao erário de R$ 149.410,28;
12. 	Após exauridas as tentativas de obter o ressarcimento dos prejuízos causados ao erário, o processo foi encaminhado para instauração da tomada de contas especial, tendo o tomador de contas emitido o relatório de TCE (peça 2, p. 311-317) , de 3/7/2015, concluindo pela ocorrência de dano ao erário no valor total apurado de R$ 149.410,28, em valores originais, oriundo da não execução física e do não atingimento do objeto pactuado, sob a responsabilidade do Sr. Renato Mendes Leite (CPF XXX.892.114-XX) , ex-prefeito municipal de Alhandra/PB (gestão 2009-2012) , com inscrição na conta "Diversos Responsáveis Apurados" do sistema Siafi. A instauração da TCE com o respectivo encaminhamento às instâncias superiores foi comunicada ao responsável pela Suest/Funasa/PB por meio da Notificação 1/TCE/CV-471-2008, de 17/7/2015 (peça 2, p. 323) .
13. 	Posteriormente, a Controladoria-Geral da União (CGU) , no exercício das competências que lhes foram conferidas pelos arts. 9º, inciso III, e 50, inciso II, da Lei 8.443/1992, manifestou-se nos autos por meio do Relatório de Auditoria 2251/2015, do Certificado de Auditoria 2251/2015 e do Parecer do Dirigente do Órgão de Controle Interno (peça 2, p. 363-368) , tendo, ao final da fase interna, o processo de TCE recebido o pronunciamento ministerial de que tratam os arts. 9º, inciso IV, e 52, da citada lei (peça 2, p. 369) . Objetivando o julgamento do processo, conforme preconiza o art. 71, inciso II, da Constituição Federal de 1988, c/c o art. 8º, § 2º, da Lei 8.443/1992, e o art. 197, § 2º, do RI-TCU, o processo foi remetido ao Tribunal de Contas da União.
14. 	Na sequência, visando-se promover o contraditório e a ampla defesa no âmbito do TCU, nos termos do art. 5°, inciso L V, da Constituição Federal de 1988, a Secex/CE, com base na proposta de encaminhamento constante da instrução inserta à peça 5, realizou a citação solidária dos Srs. Renato Mendes Leite (CPF XXX.892.114-XX) e Marcelo Rodrigues da Costa (CPF XXX.523.494-XX) , ex-prefeitos municipais de Alhandra/PB, nos termos abaixo transcritos:
I - realizar a citação, de forma solidária, dos Srs. Renato Mendes Leite (CPF XXX.892.114-XX) , ex-prefeito municipal de Alhandra/PB (gestão 2009-2012) e Marcelo Rodrigues da Costa (CPF XXX.523.494-XX) , prefeito municipal de Alhandra/PB (gestão a partir de 2013) , com fundamento nos arts. 1 O, § 1 º; e 12, incisos I e II, da Lei 8.443/1992, para que, no prazo de quinze dias, apresentem alegações de defesa e/ou recolham aos cofres da Fundação Nacional de Saúde (Funasa) , as quantias abaixo indicadas, atualizadas monetariamente a partir das respectivas datas até o efetivo recolhimento, abatendo-se, na oportunidade, quantias eventualmente ressarcidas, na forma da legislação em vigor:
	Composição da dívida
	Data
	Valor (R$) 

	Débito
	12/8/2009
	160.000,00 

	Crédito (*) 
	9/4/2014
	10.589,72 

 (*) Recolhimento do saldo existente na conta corrente 14.131-3, agência 1262-9-Banco do Brasil 1.1 I.1 - Ocorrência: Não comprovação da boa e regular aplicação dos recursos federais repassados pela Fundação Nacional de Saúde (Funasa) à Prefeitura Municipal de Alhandra/PB, por meio do Termo de Compromisso TC/PAC 471/2008 firmado em 31/12/2008, tendo por objeto a execução de melhorias sanitárias domiciliares naquele município (232 módulos sanitários com reservatório de água sobre a laje de cobertura) , em virtude das seguintes irregularidades:
a) omissão no dever de prestar contas;
b) inexecução do objeto pactuado e não atingimento dos objetivos do termo de compromisso;
c) movimentações indevidas na conta corrente específica, mediante transferências para aplicação financeira em 17/9/2009 sem qualquer comprovação da aplicação dos recursos no objeto acordado e do nexo de causalidade com o instrumento em tela;
I.2 - Condutas dos responsáveis solidários:
a) Sr. Renato Mendes Leite (CPF XXX.892.114-XX) : na condição de prefeito municipal de Alhandra/PB à época dos fatos (gestão 2009-2012) :
a. l) não prestou contas dos recursos geridos durante o seu mandato;
a.2) realizou, em 17/9/2009, movimentações indevidas na conta corrente específica, mediante transferências para aplicação financeira, sem qualquer comprovação da aplicação dos recursos no objeto acordado e do nexo de causalidade com o termo de compromisso;
a.3) não atingiu os objetivos do termo de compromisso, uma vez que a Divisão de Engenharia de Saúde Pública (Diesp) da Superintendência Estadual da Funasa no Estado da Paraíba (Suest/Funasa/PB) atestou que não foram construídos os 232 módulos sanitários com reservatório de água sobre a laje de cobertura nas zonas urbana e rural do município, sendo o percentual de execução fisica de 0,00%, não tendo as 232 famílias cadastradas sido beneficiadas.
b) Sr. Marcelo Rodrigues da Costa (CPF XXX.523.494-XX) : na condição de prefeito municipal de Alhandra/PB (gestão a partir de 2013) :
b.l) não apresentou prestação de contas final do referido termo de compromisso e nem ajuizou ação de ressarcimento contra o seu antecessor, razão pela qual, pela aplicação da Súmula TCU 230, deve responder solidariamente pelo débito decorrente da omissão no dever de prestar contas.
II) informar aos responsáveis que:
a) caso venham a ser condenados pelo Tribunal, ao débito ora apurado será acrescido os juros de mora, nos termos do § 1 º do art. 202 do RI/TCU;
b) a demonstração da correta aplicação dos recursos perante este Tribunal deve ocorrer por meio da apresentação de documentação comprobatória das despesas efetuadas, tais como notas fiscais, recibos, processos de pagamento, extratos bancários da conta específica e da aplicação financeira, processos licitatórios, contratos e termos de adjudicação e homologação, bem como documentos que comprovem a execução do objeto do termo de compromisso;
c) na eventualidade de serem apresentados documentos a título de prestação de contas, estes deverão vir acompanhados de justificativa pela omissão no dever de prestar contas no prazo estabelecido, bem como de argumentos de fato e de direito hábeis e suficientes para comprovarem a boa e regular aplicação dos recursos geridos.
d) por fim, urge esclarecer-lhes que a omissão inicial no dever de prestar contas, se não justificada, poderá ensejar o julgamento pela irregularidade das contas e a aplicação da multa prevista no art. 58, inciso II, da Lei 8.443/92, nos termos do art. 16, inciso III, alíneas "a" e "b", da mesma norma, independente da comprovação da regular aplicação dos recursos no objeto pactuado.
15. 	As comunicações processuais foram expedidas conforme resumido no quadro abaixo:
	Responsável
	Oficio
	AR
	Atendimento

		nº 
	Peça
	 (Peça) 
	 (peça) 

	Renato Mendes Leite (CPF XXX.892.114-XX) - 
	2858/2016
	7
	9
	
	prefeito municipal de Alhandra/PB à época dos 
	0445/2017
	22
	24
	15-17

	fatos (gestão 2009-2012) 
	0445/2017
	22
	24
	
	Marcelo Rodrigues da Costa (CPF 726.523.494- 
				
	49) : na condição de prefeito municipal de 
	2859/2016
	8
	14
	-

	Alhandra/PB (gestão 2013-2016) 

16. 	As solicitações de prorrogação de prazo para atendimento às citações encaminhadas pelos responsáveis (peças 10 e 11) foram deferidas pelo Serviço de Administração da Secex/CE (peças 12 e 13) , bem como pelo E. Ministro-Relator Aroldo Cedraz, nos termos dos despachos insertos às peças 21 e 23.
17. 	Quanto ao Sr. Marcelo Rodrigues da Costa, prefeito sucessor, tem-se que, conquanto haja encaminhado a esta unidade técnica o seu novo endereço para correspondências (peça 20) , após deferimento do seu pedido de prorrogação de prazo, não compareceu aos autos.
18. 	O Sr. Renato Mendes Leite, prefeito responsável pela gestão dos recursos à época dos fatos, providenciou o encaminhamento a esta unidade técnica das informações/documentos localizados nos arquivos da prefeitura, constantes às peças 15-17, contendo, em síntese, os seguintes elementos:
	Descrição 
	Peça

	Termo de Declaração - documentação localizada na prefeitura 
	15, p.3

	Termo de Compromisso TC/PAC 471/2008 
	15, p. 4-11

	Documentação das despesas (notas de empenho, notas fiscais, recibos, extratos 
	15, p. 12-31

	de cheques, Guias da Previdência Social) 

	15, p. 32-88

	Extratos bancários (período: 1/3/2009 a 24/3/2014) 
	16, p. 1-60

	17, p. 57-62

	Relação de beneficiários/termos de recebimento/registros fotográficos 
	16, p. 61-90

	Relação de beneficiários/termos de recebimento/registros fotográficos 
	17, p. 1-46

	GRU - recolhimento saldo: R$ 10.589,72 em 9/4/2014 
	17, p. 47-50

	Quadro resumido de receitas e despesas 
	17, p.51-53

	Nota explicativa 
	17, p. 54-55

	Oficio 2/2017, de 24/1/2017 - Requerimento de vistoria in loco 
	17, p. 56

	Documentação eleitoral do Prefeito Renato Mendes Leite (2017-2020) 
	17, p. 63-69

19. 	Não obstante haver requerido, na mesma oportunidade, nova dilação de prazo para apresentação de elementos complementares (peça 15, p. 1) , não providenciou o seu respectivo encaminhamento.
20. 	Em relação à documentação apresentada, tem-se a seguinte situação:
20.1. 	Nota Explicativa:
20.1.1. 	Na nota explicativa inserta à peça 17, p. 54-55, o Sr. Renato Mendes Leite expôs, em síntese, as seguintes argumentações:
20.1.1.1. 	o termo de compromisso em questão, que trata de melhorias sanitárias domiciliares, sob o número 471/2008 (Siafi 649951) , tinha por conta bancária a de número 14.131-3, Agência 1262-9, do Banco do Brasil; por um lapso, o funcionário do setor efetuou os pagamentos em conta bancária diferente da firmada por aquele instrumento, realizando-os através da conta 14.130-5 da mesma agência (alusiva ao Termo de Compromisso TC/PAC 64/08 - Abastecimento de água) .
20.1.1.2. 	a conta específica do Termo de Compromisso TC/PAC 471/2008 recebeu recursos em 12/8/2009, no valor de R$ 160.000,00, tendo sido transferidos no dia 26/10/2010 para a conta 14.130-5, com o objetivo de sanar/cobrir o valor dos pagamentos realizados; tal equívoco é de fácil percepção, evidenciado através do quadro resumido da receita e despesas das contas (peça 17, p. 52-53) e dos seus respectivos extratos bancários (peça 17, p. 57-62) , não tendo havido má-fé por parte do gestor:
	Termo de Compromisso TC/PAC 471/2008 - Melhorias sanitárias domiciliares (peça 17, p. 52) 

	Entradas 

	Saídas 

	Data
	Doc
	Valor (R$) 
	Data
	Doc
	Valor (R$) 

	12/8/2009
	O.B.
	160.000,00
	28/4/2010
	Tarifa
	5,00

	18/11/2011
	Depósito
	5,00
	26/10/2010
	Transferência
	160.000,00

				9/4/2014
	GRU
	10.589,00

	Total (R$) 
	160.005,00 
	Total (R$) 
	170.594,72 

	Termo de Compromisso TC/PAC 64/08 - Abastecimento de água (peça 17, p. 53) 

	Entradas 

	Saídas 

	Data
	Doc
	Valor (R$) 
	Data
	Doc
	Valor (R$) 

	15/4/2010
	O.B
	200.000,00
	12/5/2010
	Cheque 850.001
	101.860,00

	10/9/2010
	O.B
	200.000,00
	19/5/2010
	Cheque 850.003
	37.040,00

	26/10/2010
	Crédito
	160.000,00
	19/5/2010
	Cheque 850.004
	2.160,00

	23/5/2012
	O.B.
	300.000,00
	29/6/2010
	Cheque 850.002
	5.940,00

				18/8/2010
	Cheque 850.005
	46.022,20

				26/8/2010
	Cheque 850.006
	2.863,80

				26/10/2010
	Cheque 850.007
	277.800,00

				27/10/2010
	Transferência
	6.000,00

				9/12/2010
	Cheque 850.008
	16.200,00

				30/12/2010
	Cheque 850.010
	3.300,00

				4/1/2011
	Cheque 850.009
	62.700,00

				23/5/2011
	Cheque 850.012
	1.500,00

				24/5/2011
	Cheque 850.011
	28.500,00

				25/5/2012
	Transferência
	2.500,00

				25/5/2012
	TED
	102.500,00

				24/7/2012
	Transferência
	2.400,00

				25/7/2012
	TED
	115.008,00

				13/8/2012
	INSS
	2.720,56

				23/11/2012
	Transferência
	1.500,00

				23/11/2012
	TED
	73.500,00

				6/12/2012
	Transferência
	41.581,34

				7/12/2012
	Transferência
	2.000,00

				7/12/2012
	TED
	38.000,00

	Total (R$) 
	860.000,00
	Total (R$) 
	973.595,90

20.2. 	Documentação de despesa:
20.2.1. 	Os documentos de despesa encaminhados encontram-se abaixo relacionados:
20.2.1.1. 	Notas fiscais:
	NºNF
	Data
	Emitente 
	Valor (R$) 
	Peça

	70178
	7/6/2010
	LSR Construções e Serviços Ltda. 
	150.000,00
	15, p.21

	74831
	18/8/2010
	LSR Construções e Serviços Ltda. 
	49.700,00
	15, p.28

20.2.1.2. 	Recolhimentos (Guias da Previdência Social - GPS) :
	Data
	Valor (R$) 
	Peça

	19/5/2010
	2.160,00
	15, p.17

	29/6/2010
	5.940,00
	15, p.24

	26/8/2010
	2.683,80
	15, p.31

20.3. 	Relação de beneficiários, termos de recebimento e registros fotográficos das obras realizadas:
20.3.1. 	à peça 16, p. 61-63, consta a relação de 36 beneficiários de módulos sanitários domiciliares executados no município de Alhandra/PB; referida lista, contudo, apresenta desconformidade de informações, uma vez que nesta consta referência ao "Convênio 7562", apresentando também carimbo mencionando o termo de compromisso "TC/PAC 471/08"; os termos de recebimento e respectivos registros fotográficos (peça 16, p. 64-90 e peça 17, p. 1-46) apresentam a mesma inconsistência de dados.
20.4. 	Requerimento de nova vistoria in loco:
20.4.1. 	por meio do Oficio 2/2017, de 24/1/2017 (peça 17, p. 56) , o Sr. Renato Mendes Leite solicitou à Funasa a realização de nova vistoria in loco para verificar a execução do Termo de Compromisso TC/PAC 471/2008, considerando que, por ocasião da vistoria anterior, efetuada em 3/4/2014, o ex-gestor Marcelo Rodrigues da Costa (então Prefeito de 2013 a 2016) não disponibilizou nenhum servidor da prefeitura para acompanhar a fiscalização, dificultando assim o trabalho a ser realizado pelos técnicos da entidade repassadora, tendo havido desinteresse em apresentar a devida prestação de contas no tempo hábil e em disponibilizar a documentação necessária para elucidar os fatos ocorridos.
21. 	Em face do carreamento aos autos da documentação apresentada pelo prefeito gestor dos recursos, a qual sinaliza para uma possível realização, ainda que parcial, do objeto do termo de compromisso em tela, a instrução de peça 25 entendeu que merecia ser acolhida a manifestação conclusiva da entidade concedente acerca dos referidos elementos, com a realização da pertinente vistoria in loco visando à aferição da real situação da execução física pactuada no referido instrumento de descentralização de recursos. Assim foi formulada proposta de realização de diligência à Superintendência Estadual da Fundação Nacional de Saúde no Estado da Paraíba (Funasa/PB) , para que, no prazo de sessenta dias, a contar da ciência, adotasse as seguintes providências:
21.1. 	procedesse à análise da documentação apresentada a título de comprovação da aplicação dos recursos transferidos ao Município de Alhandra/PB por meio do Termo de Compromisso TC/PAC 471/2008, realizando a pertinente vistoria in loco com expedição de parecer técnico visando à aferição da real situação da execução física pactuada no referido instrumento;
21.2. 	emitisse a correspondente manifestação conclusiva acerca da efetiva execução do objeto, mesmo que parcialmente, do atingimento dos objetivos do ajuste em prol da população beneficiária e do nexo causal entre a origem dos recursos e o objeto dado como executado.
22. 	Em atenção à diligência levada a efeito por meio do Oficio 1002/2018 - TCU/Secex/CE (peça 31) , de 24/5/2018, que reiterou os temos do Oficio 481/2018 - TCU/Secex/CE (peça 27) , de 28/3/2018, o Superintendente Estadual da Funasa na Paraíba encaminhou a esta Secex/CE o Oficio 65/2018 (peça 34) , de 5/7/2018, acompanhado de cópia do Parecer Técnico Final 31/2018, informando que foi realizada visita técnica para avaliação dos serviços efetivamente executados, nos dias 3 e 4/7/2018, ressalvando que o prazo fora extrapolado devido à grande demanda de serviços que estavam executando na ocasião, tendo sido necessário, inclusive, o uso do mapa croqui e georeferenciamento para identificação dos locais, por parte do servidor que realizou a mencionada visita técnica.
23. 	A instrução de peça 37, compulsando o Parecer Técnico Final 31/2018 (peça 34, p. 2-3) , de 5/7/2018, observou que o mesmo foi emitido em decorrência de uma visita técnica in loco realizada em atenção à solicitação da Prefeitura de Alhandra/PB, tendo sido destacado em síntese o que se segue:
23.1. 	as visitas técnicas foram realizadas em dias distintos, uma em 16/11/2017 e a outra em 20/2/2018; ambas com a participação de servidor da Funasa Lyndon Johnson Sousa Serra e do secretário de infraestrutura do município em exame, Sr. Júnior Fernandes;
23.2. 	de acordo com o Parecer Técnico Final Conclusivo 12/2014, de 23/1/2014, foi constatado em visita por amostragem em várias localidades elencadas para a implantação das melhorias a não construção dos 232 módulos sanitários, concluindo que a obra fora iniciada, mas que o percentual de execução física era de 0,00%;
23.3. 	situação idêntica foi apontada no parecer técnico - Relatório 3 do processo do projeto, de autoria do técnico em saneamento João Libânio de Sousa, dando conta que o termo de cooperação se encontrava paralisado, com percentual de execução de 0,00%;
23.4. 	na visita de campo realizada em 20/2/2018, no bairro Belo Jardim, em Alhandra/PB, foi verificado que dos 36 beneficiários constantes da relação nominal com declaração de recebimento dos módulos sanitários, somente 8 beneficiários coincidiam com os nomes constantes da lista do processo de projeto (em número de 62, no citado bairro) , faltando justificativa da mudança dos demais nomes;
23.5. 	dadas as mencionadas divergências, verificou-se a necessidade de nova visita in loco, a qual foi levada a efeito em 3 e 4/7/2018, ocasião em que se utilizou mapa croqui e/ou georeferenciamento, para precisar na identificação dos locais e dos beneficiários dos módulos sanitários, tendo-se observado, na ocasião, dificuldades em confrontar os nomes dos atuais inquilinos com os nomes existentes nas listas, em razão da falta de contribuição da população envolvida, para esclarecer os nomes dos reais beneficiários;
23.6. 	observou-se, ainda, a necessidade de levantar se os 36 módulos sanitários constantes da lista e declaração de recebimento apresentada pela atual gestão foram realmente executados de acordo com o projeto, bem como a necessidade de elaborar novo croqui com uma nova relação, conferindo casa por casa, onde foram construídos os módulos sanitários;
23.7. 	os módulos sanitários, após decorridos mais de 8 anos do início da construção, devido à ação do tempo, a opção por mudança de modelo por conta própria e a manutenção inapropriada pelos usuários, encontram-se em ruínas, sem uso, substituídos por outros de construção própria e/ou demolidos;
23.8. 	devido ao decurso de tempo entre a execução do objeto e a visita in loco recém realizada, inevitavelmente, inviabiliza uma análise e aferição precisa quanto as condições do projeto, da situação em que se encontram as melhorias atualmente, bem como, quanto à compatibilidade entre os recursos repassados e os recursos aplicados efetivamente;
23.9. 	menciona que não há dúvidas de que o gestor executou a construção dos módulos, somando um total de 37, correspondendo a execução física de 15,95% do total previsto de 232, correspondendo uma aplicação de 82,73% dos recursos recebidos no valor de R$ 160.000,00.
24. 	A referida instrução de peça 37 ressaltou que:
24.1	das providencias solicitadas por meio da diligencia realizada, a Funasa somente atendeu aquela relacionada à vistoria in loco, não tendo procedido à análise da documentação apresentada a título de comprovação da aplicação dos recursos transferidos ao Município de Alhandra/PB por meio do Termo de Compromisso TC/PAC 471/2008, nem tampouco, emitido correspondente manifestação conclusiva acerca da efetiva execução do objeto, mesmo que parcialmente, do atingimento dos objetivos do ajuste em prol da população beneficiária e do nexo causal entre a origem dos recursos e o objeto dado como executado;
24.2.	o Parecer Técnico 31/2018 não traz em seu bojo manifestação conclusiva acerca da efetiva execução do objeto e da existência do nexo causal entre a origem dos recursos e o objeto dado como executado; 
24.3.	em essência, tal parecer técnico traz mais dúvidas do que convicções sobre a regular aplicação dos recursos públicos em questão.
25.	Conclusivamente, a aludida instrução de peça 37 alvitrou a realização de nova diligencia à Funasa/PB, no sentido de que fossem encaminhadas por aquela fundação todas as análises e manifestações solicitadas por este Tribunal, visto que ela encaminhou tão somente cópia do Parecer Técnico 31/2018, omitindo-se, portanto, da sua competência quanto à manifestação conclusiva acerca do atingimento dos objetivos do ajuste em prol da população beneficiária e do nexo causal entre a origem dos recursos e o objeto dado como executado, bem como quanto a emissão de Relatório de Tomada de Contas Especial Suplementar.
26. 	Quanto à responsabilização, ponderou que se mostrava correta a indicação do ex-Prefeito, Sr. Renato Mendes Leite (CPF XXX.892.114-XX) , uma vez que a totalidade dos recursos do ajuste foi gerida durante a sua gestão. No entanto, também deveria ser chamada a compor o polo passivo da avença em solidariedade com o ex-Prefeito a empresa contratada LSR Construtora e Serviços Ltda. (CNPJ 09.559.500/0001-32) , uma vez que recebera por serviços que deixaram de ser executados e, dessa forma, contribuíra decisivamente para que o objeto não atingisse os seus objetivos. Considerando a responsabilidade solidária da empresa, o débito deveria ser imputado pelos valores seguintes:
	Composição da dívida
	Data
	Valor (R$) 

	Débito
	12/5/2010
	101.860,00

	Débito
	19/5/2010
	37.040,00

	Débito
	18/8/2010
	46.022,20

27.	Diante do exposto, submetemos os autos à consideração superior, propondo:
I - renovar a diligencia (peça 31) , com fundamento nos 1 O, § 1 º, e 11, da Lei 8.443/1992 ele o art. 157 do RI-TCU, à Superintendência Estadual da Funasa no Estado da Paraíba (Funasa/PB) , em face do atendimento parcial da mesma;
II - realizar a citação da empresa LSR Construtora e Serviços Ltda. (CNPJ 09.559.500/0001-32) , solidariamente ao ex-prefeito municipal de Alhandra/PB (gestão 2009-2012) , Sr. Renato Mendes Leite (CPF XXX.892.114-XX) , com fundamento nos arts. 10, § 1º; e 12, incisos I e II, da Lei 8.443/1992, para que, no prazo de quinze dias, apresentem alegações de defesa e/ou recolham aos cofres da Fundação Nacional de Saúde (Funasa) , as quantias abaixo indicadas, atualizadas monetariamente a partir das respectivas datas até o efetivo recolhimento, abatendo-se, na oportunidade, quantias eventualmente ressarcidas, na forma da legislação em vigor:
	Composição da dívida
	Data do pagamento
	Valor (R$) 

	Débito
	12/5/2010
	101.860,00

	Débito
	19/5/2010
	37.040,00

	Débito
	18/8/2010
	46.022,20

I.1 - Ocorrência: Não comprovação da boa e regular aplicação dos recursos federais repassados pela Fundação Nacional de Saúde (Funasa) à Prefeitura Municipal de Alhandra/PB, por meio do Termo de Compromisso TC/PAC 471/2008 firmado em 31/12/2008, tendo por objeto a execução de melhorias sanitárias domiciliares naquele município (232 módulos sanitários com reservatório de água sobre a laje de cobertura) , em virtude das seguintes irregularidades:
a) envio da prestação de contas fora do prazo previsto;
b) inexecução do objeto pactuado e não atingimento dos objetivos do termo de compromisso;
c) movimentações indevidas na conta corrente específica, mediante transferências para aplicação financeira em 17/9/2009 sem qualquer comprovação da aplicação dos recursos no objeto acordado e do nexo de causalidade com o instrumento em tela;
I.2 - Condutas dos responsáveis solidários:
a) Sr. Renato Mendes Leite (CPF XXX.892.114-XX) : na condição de prefeito municipal de Alhandra/PB à época dos fatos (gestão 2009-2012) :
a.1) descumprimento do prazo previsto para prestação de contas dos recursos geridos durante o seu mandato;
a.2) realizou pagamentos à empresa LSR Construtora e Serviços Ltda. (CNPJ 09.559.500/0001-32) , sem a devida prestação de serviços;
a.3) realizou, em 17/9/2009, movimentações indevidas na conta corrente específica, mediante transferências para aplicação financeira, sem qualquer comprovação da aplicação dos recursos no objeto acordado e do nexo de causalidade com o termo de compromisso;
a.4) não atingiu os objetivos do termo de compromisso, uma vez que a Divisão de Engenharia de Saúde Pública (Diesp) da Superintendência Estadual da Funasa no Estado da Paraíba (Suest/Funasa/PB) atestou que não foram construídos os 232 módulos sanitários com reservatório de água sobre a laje de cobertura nas zonas urbana e rural do município, sendo o percentual de execução física de 0,00%, não tendo as 232 famílias cadastradas sido beneficiadas.
b) empresa LSR Construtora e Serviços Ltda. (CNPJ 09.559.500/0001-32) : na condição de empresa contratada para execução dos serviços:
b.1) recebeu pagamentos por parte da Prefeitura Municipal de Alhandra/PB, no âmbito do Temo de Compromisso TC/PAC 471/2008 firmado em 31/12/2008, tendo por objeto a execução de melhorias sanitárias domiciliares naquele município (232 módulos sanitários com reservatório de água sobre a laje de cobertura) , sem a devida execução dos serviços de construção dos módulos sanitários.
II) informar aos responsáveis que:
a) caso venham a ser condenados pelo Tribunal, ao débito ora apurado será acrescido os juros de mora, nos termos do § 1 º do art. 202 do RI/TCU;
28.	A proposta mereceu acolhimento da unidade técnica (peça 38) .
EXAME TÉCNICO
29.	Consoante delegação de competência do Exmo. Sr. Ministro Relator, a Secex/CE expediu os ofícios indicados na tabela a seguir:
	Ofício (2018) 
	Peça
	Natureza
	Destinatário
	Data de ciência ou motivo de ausência
	Data da resposta
	Data de fim de prazo de resposta

	2066
	39
	Diligência
	Fundação Nacional de Saúde
	25/9/2018
		8/10/2018

	2612
	53
			23/11/2018
		8/12/2018

	2067
	42
	Citação
	Renato Mendes Leite
	2/10/2018
		5/11/2018

	2068
	44
	Citação
	LSR Construtora e Serviços Ltda.
	8/10/2018
		23/10/2018

30.	O Ofício 2066/2018 (peça 39, endereçado ao Sr. José Inácio da Silva Filho, titular da unidade) , de diligência à Funasa, foi recebido pelo destinatário em 25/9/2018 (peça 46) . Vencido o prazo regulamentar, a diligência não foi atendida, não obstante o expresso alerta de que o não cumprimento de diligência ou de decisão deste Tribunal, no prazo fixado, sem causa justificada, poderia ensejar a aplicação da multa prevista no art. 58, inciso IV, da Lei 8.443/1992, a qual prescindiria de realização de prévia audiência.
31.	O Ofício 2612/2018 (peça 53, endereçado ao Sr. Jackson de Araújo Lucena, substituto) reiterou os termos do Ofício 2066/2018 (peça 39) , foi recebido pelo destinatário em 23/11/2018 (peça 57) e igualmente não foi atendido.
32. 	Embora o Ofício 2067/2018 (peça 42) , de citação ao Sr. Renato Mendes Leite, não tenha sido recebido de próprio punho pelo responsável (AR de peça 49, p. 1; ciência em 2/10/2018) , consoante Resolução TCU 170, de 30/6/2004, considera-se entregue a comunicação realizada por carta registrada, com aviso de recebimento, com o retorno do aviso de recebimento, entregue comprovadamente no endereço do destinatário (peça 3, p. 1) . Dessa forma, tem-se como válida a citação realizada.
33.	O Ofício 2068/2018 (peça 44) , de citação, endereçado à LSR Construtora e Serviços Ltda. (CNPJ: 09.559.500/0001-32) , foi entregue ao destinatário em 8/10/2018, conforme AR de peça 52. Consoante Resolução TCU 170, de 30/6/2004, considera-se entregue a comunicação realizada por carta registrada, com aviso de recebimento, com o retorno do aviso de recebimento, entregue comprovadamente no endereço do destinatário (peça 36, p. 1) . Dessa forma, tem-se como válida a citação realizada
34.	Transcorridos os prazos regimentais fixados e mantendo-se inerte o Sr. Renato Mendes Leite e a empresa LSR Construtora e Serviços Ltda, impõe-se que sejam considerados reveis, dando-se prosseguimento ao processo, de acordo com o art. 12, § 3º, da Lei 8.443/1992.
35.	Diante do não atendimento aos Ofícios 2066/2018 (peça 39; AR de peça 46, com ciência em 25/9/2018) , a Secex/CE reiterou a diligência por meio do Ofício 2612/2018 (peça 53, de 12/9/2018) , que, não obstante ciência em 23/11/2018 (peça 57) , restou mais uma vez sem atendimento, ensejando a aplicação da multa prevista no art. 58, inciso IV da Lei 8.443/1992 aos Srs. José Inácio da Silva Filho e Jackson de Araújo Lucena, respectivamente titular e substituto da Funasa/PB.
Análise
36.	Os elementos constantes nos autos permitem um julgamento de mérito, tornando prescindível a diligência não atendida pela Funasa. É o que se expõe a seguir.
37.	O Sr. Renato Mendes Leite, signatário da avença e gestor dos recursos financeiros, não enviou a prestação de contas final do Termo de Compromisso TC/PAC 471/2008, conforme ressaltado pelo Parecer Financeiro 16/2015 (v. item 11 supra; peça 2, p. 277-279; infração aos §§ 1 º e 2º do art. 6º da Lei 11.578/2007 e alínea "a", inciso II, do art. 63 da Portaria Interministerial CGU/MF/MP 127/2008) . Não obstante os ofícios de notificação e citação enviados, o responsável não providenciou a formal prestação de contas. Configurou-se, ademais, a sua revelia, ante a inércia no atendimento ao ofício de citação de peça 44.
38.	Os relatórios de fiscalização in loco constantes nos autos evidenciam execução física no percentual de 0% (zero por cento) , dentre eles: Parecer Técnico Final 12/2014 (de 23/1/2014; peça 2, p. 195-197; v. item 6 supra) ; Relatório 3 (de 3/4/2014; peça 2, p. 199-203; v. item 7) .
39.	Em relação ao anterior Ofício 2858/2016, de citação, o Sr. Renato Mendes Leite encaminhou os elementos de peças 15-17. Há cópias de documentos desconexos de execução física, financeira e orçamentária: cópias de fotografias, empenhos, notas fiscais, extratos bancários. Não constituem uma prestação de contas formalmente constituída, não permitindo verificar sequer a execução física da obra, nem o estabelecimento do imprescindível nexo de causalidade entre a movimentação financeira e a execução da avença.
40.	Em relação as cópias fotográficas, a instrução de peça 25 destacou as inconsistências encontradas, in verbis:
20.3.1. À peça 16, p. 61-63 consta a relação de 36 beneficiários de módulos sanitários domiciliares executados no município de Alhandra/PB. Referida lista, contudo, apresenta desconformidade de informações, uma vez que nesta consta referência ao "Convênio 7562", apresentando também carimbo mencionando o termo de compromisso "TC/PAC 471/08". Os termos de recebimento e respectivos registros fotográficos (peça 16, p. 64-90 e peça 17, p. 1-46) apresentam a mesma inconsistência de dados.
41.	O responsável, em síntese, além da omissão na prestação de contas, não conseguiu sequer evidenciar a execução física do objeto avençado. Até mesmo a execução financeira foi realizada em conta corrente diversa da originalmente prescrita (v. item 20.1.1.2) .
42. 	No caso em tela, os relatórios técnicos informam uma execução física de 0,00% (zero por cento) . Contudo, diante da omissão de prestação de contas, ainda que a obra tivesse de fato sido concluída, o que não restou cabalmente comprovado, não há evidências de que os recursos utilizados tenham sido provenientes do emprego dos recursos públicos repassados pelo Termo de Compromisso TC/PAC 471/2008, firmado entre a Fundação Nacional de Saúde (Funasa) e o Município de Alhandra/PB.
43.	Para a comprovação da boa e regular aplicação dos recursos federais repassados, não basta que a obra/objeto tenha sido executado (no caso de uma obra, por exemplo, ela poderia ter sido executada com outros recursos, ou até mesmo já existir previamente ao convênio) . É necessário comprovar que o objeto do convênio tenha sido executado com os recursos do convênio. Qualquer cisão nesse liame lógico que une os recursos federais à conclusão do objeto conveniado quebra o imprescindível nexo de causalidade de comprovação da boa e regular aplicação dos recursos públicos.
44.	Diante da execução física no percentual de 0,00% (zero por cento) , da revelia dos responsáveis, e da omissão da prestação de contas dos recursos repassados, urge que as contas dos responsáveis, Sr. Renato Mendes Leite e Sr. Francisco Ademar dos Santos e LSR Construtora e Serviços Ltda., sejam julgadas irregulares, com a imposição de débito aos mesmos.
45.	Vale ressaltar que a pretensão punitiva do TCU, conforme Acórdão 1441/2016-TCU-Plenário, que uniformizou a jurisprudência acerca dessa questão, subordina-se ao prazo geral de prescrição indicado no art. 205 do Código Civil, que é de 10 anos, contado da data de ocorrência da irregularidade sancionada, nos termos do art. 189 do Código Civil, sendo este prazo interrompido pelo ato que ordenar a citação, a audiência ou a oitiva do responsável. No caso em exame, ocorreu a prescrição, uma vez que foram efetivados os créditos dos recursos a partir de 12/8/2008 (peça 2, p. 255) , tendo transcorrido mais de 10 anos até a presente data, uma vez que foi determinada as citações dos responsáveis, Sr. Renato Mendes Leite e LSR Construtora e Serviços Ltdaem 10/9/2018 (peça 38) . Assim, não cabe a cominação de qualquer multa aos responsáveis.
46.	Diante do exposto, alvitra-se o julgamento pela irregularidade das constas dos responsáveis, com imputação de débitos, contudo, sem cominação de sanção pecuniária, ante a ocorrência da prescrição punitiva.
47.	O Sr. Marcelo Rodrigues da Costa (CPF XXX.523.494-XX) , na condição de prefeito municipal de Alhandra/PB sucessor (gestão 2013-2016) , encaminhou à Funasa a declaração datada de 22/4/2014 (peça 2, p. 175) , por meio da qual informou que não foram encontrados e nem disponibilizados os documentos necessários para a elaboração da prestação de contas, em face de a celebração, execução e realização de pagamentos alusivos ao termo de compromisso haverem sido efetuados na gestão municipal anterior, o que impossibilitou a resolução das pendências junto àquela fundação. Apresentou, contudo, a documentação comprobatória de recolhimento, em 9/4/2014, do saldo então existente na conta corrente específica do ajuste, no valor de R$ 10.589,72. Restou evidenciado, portanto, que não poderia ser responsabilizado pelos recursos que não gerira e pela prestação de contas não encaminhada em razão da inexistência da documentação necessária. Destaque-se que nem mesmo o Sr. Renato Mendes Leite, gestor dos recursos, aduziu a imprescindível prestação de contas, ante a inexistência da referida documentação. A instrução de peça 37, ao reformular a proposta anterior de responsabilização, que introduziu a empresa LSR Construtora e Serviços Ltda como solidária do Sr. Renato Mendes Leite, nada alvitrou em relação ao Sr. Marcelo Rodrigues da Costa.
48.	Por último, em relação às parcelas dos débitos imputados aos responsáveis, observa-se que: 
	1) a soma das parcelas (R$ 101.860,00, de 12/5/2010; R$ 37.040,00, de 19/5/2010; e R$ 46.022,20, de 18/8/2010) atinge o montante de R$ 184.922,20 e supera o valor dos recursos repassados pela 2009OB807017, no valor de R$ 160.000,00; 
	2) não foi considerado o recolhimento já efetuado, no valor R$ 10.589,72 em 9/4/2014 (GRU, comprovante de pagamento e extratos bancários - peça 2, p. 177-183) .
49.	Alvitra-se, por conseguinte, que as parcelas totalizem apenas o valor repassado (R$ 160.000,00) , devendo ser excluído o valor já recolhido, consoante proposta de encaminhamento a seguir.
CONCLUSÃO
50.	Diante da revelia dos responsáveis, Sr. Renato Mendes Leite e empresa LSR Construtora e Serviços Ltda, e inexistindo nos autos elementos que permitam concluir pela ocorrência de boa-fé ou de outros excludentes de culpabilidade em suas condutas, propõe-se que suas contas sejam julgadas irregulares e que os responsáveis sejam condenados em débito solidário.
51.	Diante do não atendimento aos Ofícios 2066/2018 (peça 39; AR de peça 46, com ciência em 25/9/2018) , a Secex/CE reiterou a diligência por meio do Ofício 2612/2018 (peça 53, de 12/9/2018) , que, não obstante ciência em 23/11/2018 (peça 57) , restou mais uma vez sem atendimento, ensejando a aplicação da multa prevista no art. 58, inciso IV da Lei 8.443/1992 aos Srs. José Inácio da Silva Filho e Jackson de Araújo Lucena, respectivamente titular e substituto da Funasa/PB.
PROPOSTA DE ENCAMINHAMENTO
52.	Diante do exposto, submetem-se os autos à consideração superior, propondo ao Tribunal:
a)	considerar revéis o Sr. Renato Mendes Leite (CPF XXX.892.114-XX) e a empresa LSR Construtora e Serviços Ltda. (CNPJ: 09.559.500/0001-32) , nos termos do art. 12, §3º, da Lei 8.443, de 16 de julho de 1992; 
b)	excluir o Sr. Marcelo Rodrigues da Costa do polo passivo da presente relação processual;
c) julgar irregulares as contas do Sr. Renato Mendes Leite (CPF XXX.892.114-XX) , alusivas ao Termo de Compromisso TC/PAC 471/2008, celebrado entre a Funasa e o Município de Alhandra/PB, com fundamento no art. 71, inciso II, da CF/1988, nos arts. 1º, inciso I, 8º, § 2º, 15, e 16, inciso III, alínea "c", da Lei 8.443/1992, e nos arts. 1º, inciso I, 201, § 2º, 205, e 209, inciso III, do RI-TCU;
d) condenar em débito solidário o Sr. Renato Mendes Leite (CPF XXX.892.114-XX) e a empresa LSR Construtora e Serviços Ltda. (CNPJ 09.559.500/0001-32) , para o pagamento das quantias a seguir especificadas, conforme preconizam os arts. 19, caput, e 23, inciso III, da Lei 8.443/1992, c/c os arts. 210, caput, e 214, inciso III, do RI-TCU, com a fixação do prazo de 15 (quinze) dias, a contar da notificação, para comprovarem, perante o Tribunal, nos termos do art. 214, inciso III, alínea "a", do RI-TCU, o recolhimento da dívida em favor da Fundação Nacional de Saúde (Funasa) , atualizada monetariamente e acrescida dos juros de mora, calculados a partir das datas de ocorrência do seu fato gerador até o efetivo recolhimento, abatendo-se, na oportunidade, as quantias já recolhidas ou quaisquer novos valores eventualmente ressarcidos, na forma da legislação em vigor;
	Data da Ocorrência
	Valor Original (R$) 
	Tipo

	12/05/2010
	101.860,00
	Débito

	19/05/2010
	37.040,00
	Débito

	18/08/2010
	21.100,00
	Débito

	9/4/2014
	10.589,72
	Crédito

e)  aplicar a multa prevista no art. 58, inciso IV da Lei 8.443/92, aos Srs. José Inácio da Silva Filho e Jackson de Araújo Lucena, em razão do não atendimento reiterado aos Ofícios de diligência Ofício 2066/2018-TCU/SECEX-CE, de 12/9/2018 (peça 39; reiterado pelo Ofício 2612/2018-TCU/SECEX-CE, de 8/11/2018, peça 53) , que, não obstante ciência em 12/9/2018 (peça 46) e 23/11/2018 (peça 57) , restaram mais uma vez sem resposta;
f) autorizar a cobrança judicial das dívidas, caso não atendidas as notificações, nos termos do art. 71, § 3º, da CF/1988, do art. 28, inciso II, da Lei 8.443/1992, e dos arts. 214, inciso III, alínea "b", e 215, do RI-TCU.
g) autorizar o pagamento da dívida em até 36 parcelas mensais e consecutivas, se requerido pelos responsáveis, nos termos do art. 26 da Lei 8.443/1992 c/c o art. 217 do Regimento Interno, fixando-lhes o prazo de quinze dias, a contar do recebimento da notificação, para comprovarem perante o Tribunal o recolhimento da primeira parcela, e de trinta dias, a contar da parcela anterior, para comprovarem o recolhimento das demais parcelas, devendo incidir sobre cada valor mensal, atualizado monetariamente, os juros de mora devidos, na forma prevista na legislação em vigor, esclarecendo ainda aos responsáveis que a falta de pagamento de qualquer parcela importará no vencimento antecipado do saldo devedor (§ 2º do art. 217 do Regimento Interno do Tribunal) , sem prejuízo das demais medidas legais;
h) encaminhar cópia da deliberação que vier a ser proferida, bem como do relatório e do voto que a fundamentarem, ao Procurador-Chefe da Procuradoria da República no Estado da Paraíba, nos termos do § 3º do art. 16 da Lei 8.443/1992 c/c o § 7º do art. 209 do Regimento Interno do TCU, para adoção das medidas que entender cabíveis."
É o Relatório.

não há.

Procurador Marinus Eduardo De Vries Marsico.

TOMADA DE CONTAS ESPECIAL. TERMO DE COMPROMISSO. FUNASA. MELHORIAS SANITÁRIAS. OMISSÃO NO DEVER DE PRESTAR CONTAS. EXECUÇÃO FÍSICA DO OBJETO NÃO COMPROVADA. OBJETIVOS NÃO ATINGIDOS. MOVIMENTAÇÃO INDEVIDA NA CONTA DA AVENÇA. CITAÇÃO. REVELIA DE ALGUNS RESPONSÁVEIS. CONTAS IRREGULARES. DÉBITO. MULTA. CIÊNCIA.

TOMADA DE CONTAS ESPECIAL (TCE)

Secretaria de Controle Externo de Tomada de Contas Especial (SecexTCE).

Trata-se de Tomada de Contas Especial (TCE) instaurada contra Renato Mendes Leite (CPF 026.892.114-83) , ex-prefeito municipal de Alhandra/PB (gestão 2009-2012) , em razão da não execução física e do não atingimento do objeto pactuado no Termo de Compromisso TC/PAC 471/2008, firmado em 31/12/2008, entre a Fundação Nacional de Saúde (Funasa) e o Município de Alhandra/PB, por meio do qual foram repassados recursos federais no valor de R$ 160.000,00.
2.	O referido projeto teve por objetivo executar melhorias sanitárias domiciliares no Município de Alhandra/PB (232 módulos sanitários com reservatório de água sobre a laje de cobertura) , tendo sido o repasse de recursos federais feito por Ordem Bancária creditada na conta corrente específica da avença em 12/8/2009.
3.	Tendo sido prorrogado por cinco vezes, a vigência do ajuste foi finalmente definida para 24/5/2013 (peça 2, p. 1555-157) .
3.	O dano apurado nesta TCE teve origem em exame da Funasa, depois da realização de visitas técnicas in loco, momento em que emitiu o Parecer Financeiro 16/2015 (peça 2, p. 277-279) , concluindo pela impugnação do valor de R$ 149.410,28 e a consequente instauração de Tomada de Contas Especial em desfavor de Renato Mendes Leite, ex-prefeito municipal de Alhandra/PB, em face das seguintes impropriedades:
	(i) não apresentação da prestação de contas final, no valor de R$ 160.000,00 (infração ao art. 56 da Portaria Interministerial CGU/MF/MP 127/2008) ;
	(ii) inexecução física e não atingimento do objeto pactuado, mensurado em 0,00%, causando dano ao Erário no valor de R$ 160.000,00, conforme Parecer Técnico Final Conclusivo 12/2014 (infração aos §§ 1 º e 2º do art. 6º da Lei 11.578/2007 e alínea "a", inciso II, do art. 63 da Portaria Interministerial CGU/MF/MP 127/2008) ; 
4.	O valor final do débito é decorrente da devolução do valor de R$ 10.589,72, feita em 9/4/2014 pelo prefeito sucessor, Marcelo Rodrigues da Costa (gestão 2013-2016) .
5.	Depois de processada na fase interna, a presente TCE foi remetida regularmente ao TCU. 
6.	Na fase externa, foi inicialmente realizada a citação solidária dos ex-prefeitos Renato Mendes Leite e Marcelo Rodrigues da Costa. Apenas o primeiro compareceu aos autos, encaminhando à unidade instrutiva informações e documentos localizados nos arquivos da prefeitura (peças 15-17) .
7.	Em face da documentação trazida por Renato Mendes Leite, o TCU solicitou à Funasa que: 
	(i) procedesse à análise da documentação apresentada a título de comprovação da aplicação dos recursos transferidos ao Município de Alhandra/PB por meio do Termo de Compromisso TC/PAC 471/2008 e realizasse vistoria in loco com expedição de parecer técnico visando à aferição da real situação da execução física pactuada no referido instrumento;
	(ii) emitisse a correspondente manifestação conclusiva acerca da efetiva execução do objeto;
8.	Em novo exame, a unidade técnica concluiu por afastar a responsabilidade do prefeito sucessor e pela necessidade de citar a empresa LSR Construtora e Serviços Ltda., em solidariedade com o ex-prefeito Renato Mendes Leite, uma vez que aquela empresa recebera por serviços que deixaram de ser executados. Ademais, renovou a diligência à Funasa, já que o órgão não se manifestara conclusivamente a respeito da execução do objeto.
9.	Feitas as comunicações, permaneceram silentes a empresa LSR Construtora e Serviços Ltda. e o ex-prefeito Renato Mendes Leite. O titular da Funasa, José Inácio da Silva Filho, não respondeu ao chamamento do TCU. Renovada a diligência, desta feita endereçada a Jackson de Araújo Lucena, na qualidade de substituto, esta foi novamente ignorada.
10.	Assim, ao fim de seu exame, a Secex-CE, acompanhada pelo MPTCU, propõe, em síntese, excluir Marcelo Rodrigues da Costa do polo passivo desta TCE, considerar revéis Renato Mendes Leite e a empresa LSR Construtora e Serviços Ltda. e julgar irregulares as contas desses responsáveis, bem como condená-los em débito solidário. Além disso, sugerem aplicar a José Inácio da Silva Filho e a Jackson de Araújo Lucena a multa prevista no art. 58, inciso IV da Lei 8.443/92.
11.	Acolho como razões de decidir os argumentos oferecidos pela unidade instrutiva, naquilo que não conflitar com o que exponho a seguir.
12.	Primeiramente, teço algumas considerações a respeito da responsabilização do prefeito sucessor, Marcelo Rodrigues da Costa (gestão 2013-2016) . De plano, deve ser considerado revel, já que não respondeu à citação que lhe foi enviada. Como se percebe, o prazo final para a prestação de contas recaiu no seu mandato. Todavia, segundo a jurisprudência recente desta Corte, não cabe atribuir àquele ex-prefeito sucessor a responsabilidade pelo débito apurado, já que não geriu qualquer parcela dos recursos repassados:
"Não cabe a atribuição de débito solidário ao prefeito que, embora omisso quanto à obrigação de prestar contas em razão de a vigência do convênio adentrar o seu mandato, não geriu qualquer parcela dos recursos transferidos. Nesse caso, as contas do prefeito sucessor são julgadas irregulares, com a aplicação da multa prevista no art. 58, inciso I, da Lei 8.443/1992."
 (Acórdãos 2.850/2018 e 3.871/2019, ambos da Segunda Câmara) 
13.	Não se pode deixar de considerar que Marcelo Rodrigues da Costa: (i) encaminhou à Funasa declaração, em 22/4/2014 (peça 2, p. 175) , por meio da qual informou que não foram encontrados e nem disponibilizados os documentos necessários para a elaboração da prestação de contas; e (ii) apresentou documentação comprobatória de recolhimento, em 9/4/2014, do saldo então existente na conta corrente específica do ajuste, no valor de R$ 10.589,72 (peça 2, p. 177-183) .
14.	Não obstante, isso não impede, a meu sentir, que suas contas sejam julgadas irregulares, com a aplicação da multa prevista no art. 58, inciso I, da Lei 8.443/1992, acompanhando a jurisprudência supramencionada.
15.	Por outro lado, entendo não ser possível considerar revel o ex-prefeito Renato Mendes Leite, uma vez que compareceu aos autos trazendo suas alegações, no momento da primeira citação que lhe foi dirigida. Todavia, acompanho as conclusões da Secex-CE quanto à insuficiência da documentação apresentada para a comprovação sequer da execução física da obra, como bem defendeu a unidade instrutiva:
"39. Em relação ao anterior Ofício 2858/2016, de citação, o Sr. Renato Mendes Leite encaminhou os elementos de peças 15-17. Há cópias de documentos desconexos de execução física, financeira e orçamentária: cópias de fotografias, empenhos, notas fiscais, extratos bancários. Não constituem uma prestação de contas formalmente constituída, não permitindo verificar sequer a execução física da obra, nem o estabelecimento do imprescindível nexo de causalidade entre a movimentação financeira e a execução da avença.
40.	 Em relação as cópias fotográficas, a instrução de peça 25 destacou as inconsistências encontradas, in verbis:
20.3.1. À peça 16, p. 61-63 consta a relação de 36 beneficiários de módulos sanitários domiciliares executados no município de Alhandra/PB. Referida lista, contudo, apresenta desconformidade de informações, uma vez que nesta consta referência ao 'Convênio 7562', apresentando também carimbo mencionando o termo de compromisso 'TC/PAC 471/08'. Os termos de recebimento e respectivos registros fotográficos (peça 16, p. 64-90 e peça 17, p. 1-46) apresentam a mesma inconsistência de dados.
41.	 O responsável, em síntese, além da omissão na prestação de contas, não conseguiu sequer evidenciar a execução física do objeto avençado. Até mesmo a execução financeira foi realizada em conta corrente diversa da originalmente prescrita (v. item 20.1.1.2) ."
16.	O que se extrai dos autos, na verdade, é a ausência de execução física do objeto, conclusão a que se chegou tanto o Parecer Técnico Final 12/2014 (peça 2, p. 195-197) quanto o Relatório 3 (peça 2, p. 199-203) .
17.	Ademais, diante da omissão de prestar contas, ainda que a obra tivesse, de fato, sido concluída, o que não restou cabalmente comprovado, não há evidências de que os recursos utilizados tenham sido provenientes do emprego dos recursos públicos repassados pelo Termo de Compromisso TC/PAC 471/2008, firmado entre a Fundação Nacional de Saúde (Funasa) e o Município de Alhandra/PB, o que rompe o necessário nexo causal que une os recursos federais à conclusão do objeto conveniado e inviabiliza a comprovação da boa e regular aplicação dos recursos públicos.
18.	Já a empresa LSR Construtora e Serviços Ltda., chamada aos autos na condição de recebedora dos recursos, permaneceu silente, operando-se contra ela a revelia de que trata o art. 12, § 3º, da Lei 8.443/1992. Portanto, também deve ter suas contas julgadas irregulares e responder solidariamente pelo débito apurado, junto com o ex-prefeito Renato Mendes Leite.
19.	Com relação à possibilidade de sanção, não está prescrita a pretensão punitiva em desfavor do ex-prefeito, já que a irregularidade (omissão no dever de prestar contas, que acabou por revelar a inexecução do objeto) se consumou no prazo de 90 dias a partir de 24/5/2013 (prazo final para a prestação de contas) . Assim, não foi ultrapassado o prazo decenal tanto em relação à primeira quanto à segunda ordem de citação de Renato Mendes Leite, ordens estas consumadas em 24/11/2016 (peça 6) e 10/9/2018 (peça 38) , respectivamente, tal como estabelece o paradigmático Acórdão 1441/2016-TCU-Plenário.
20.	De igual modo, não está prescrita a pretensão punitiva em relação à empresa contratada, já que não foi atingido o prazo de dez anos entre a irregularidade, qual seja, o recebimento de pagamentos sem a devida execução dos serviços, ocorrido em 7/6/2010 (peça 15, p. 21) , e a ordem de citação, realizada em 10/9/2018 (peça 38) .
21.	Portanto, tanto Renato Mendes Leite como a contratada LSR Construtora e Serviços Ltda. devem ser apenados com a multa do art. 57 da Lei 8.443/1992, a qual fixo em 10% do valor atualizado do débito.
22.	Por fim, considero adequada a aplicação da multa de que trata o art. 58, inciso IV, da Lei 8443/1992, a José Inácio da Silva Filho e a Jackson de Araújo Lucena, respectivamente titular e substituto da Funasa/PB, em razão de terem ignorado as reiteradas diligências que lhes foram encaminhadas, dificultando o regular andamento do processo, na medida que deixaram de incorporar informações consideradas relevantes no reforço do posicionamento técnico, omitindo-se quanto à sua obrigação de emitir um parecer conclusivo sobre o objeto do Termo de Compromisso TC/PAC 471/2008.
Ante o exposto, VOTO para que seja adotada a deliberação que ora submeto a este Colegiado.
TCU, Sala das Sessões Ministro Luciano Brandão Alves de Souza, em 11 de fevereiro de 2020.
AROLDO CEDRAZ 
Relator